【裁判字號】    98,簡上,361
【裁判日期】    990203
【裁判案由】    給付不當得利
【裁判全文】
臺灣臺北地方法院民事判決             98年度簡上字第361號
上  訴  人  乙○○
訴訟代理人  張伯時律師
被上訴人    丙○
訴訟代理人  甲○○
上列當事人間請求給付不當得利事件，上訴人對於民國九十八年
四月七日本院臺北簡易庭九十八年店簡字第二八九號第一審判決
提起上訴，經本院於民國九十九年一月二十日言詞辯論終結，判
決如下：
    主    文
上訴駁回。
第二審訴訟費用新臺幣肆仟壹佰肆拾元由上訴人負擔。
    事實及理由
一、上訴人上訴聲明：
    (一)原判決關於駁回上訴人後開第(二)項之訴部分廢棄。
    (二)被上訴人應再給付上訴人新臺幣（下同）二十五萬八千八
      百六十八元，及自民國九十八年三月九日起至清償日止，
      按週年利率百分之五計算之利息。
    被上訴人答辯聲明：上訴駁回。
二、本件上訴人主張：坐落臺北縣深坑鄉○○段土庫小段七五地
    號、面積五一四平方公尺之土地（下稱系爭土地）自八十九
    年七月二十六日起登記為其所有，被上訴人無權占用其中如
    附圖編號(一)、(二)所示部分、面積共計八十平方公尺，前經其
    起訴請求被上訴人拆除地上建物、將土地返還，獲勝訴判決
    確定，並於九十六年十月十五日執行完畢。被上訴人無權占
    有其所有系爭土地，受有相當於租金之不當得利，致其受有
    損害，其自得請求被上訴人返還。又系爭土地固為農業用地
    ，現由上訴人種植葉菜花木，但被上訴人係越界建築房屋作
    為住宅使用，使系爭土地受有難以回復之損害，應按公告土
    地現值年息百分之十計算相當於租金之不當得利數額云云。
    爰依民法第一百七十九條規定請求被上訴人返還自九十六年
    十月十五日回溯三年又二七二日之不當得利二十八萬一千六
    百三十九元，及自起訴狀繕本送達翌日起至清償日止，按週
    年利率百分之五計算之利息（原審判命被上訴人給付上訴人
    二萬二千七百七十一元，及自九十八年三月九日起至清償日
    止，按週年利率百分之五計算之利息，而駁回上訴人其餘請
    求，上訴人就其敗訴部分上訴，被上訴人就其敗訴部分並未
    上訴，已告確定）。
三、被上訴人則以：其確有於上開期間無權占用原告所有、如附
    圖編號(一)、(二)所示部分、面積共八十平方公尺之土地，但本
    件土地為山坡農地，其中如附圖編號(一)所示、面積六十二平
    方公尺土地部分其上為年久失修、無法遮風避雨之廢棄鐵皮
    屋，如附圖編號(二)所示、面積十八平方公尺土地部分則僅供
    廚房使用，且並非鄰靠巷道，該區域僅有住宅，無任何營業
    ，上訴人按公告土地現值計算、請求數額過高等語，資為抗
    辯。
四、上訴人主張被上訴人無權占有系爭土地，共應返還三年又二
    七二日相當於租金之不當得利之事實，業據提出本院九十四
    年度店訴字第二號、臺灣高等法院九十五年度上易字第三二
    九號民事判決、確定證明書、本院民事執行處北院錦九六執
    壬字第二四０八八號函、土地登記謄本為證（見原審卷第三
    至十五頁），且為被上訴人所不爭執，應堪信為真實，但上
    訴人主張按系爭土地之公告土地現值年息百分之十計算相當
    於租金之不當得利云云，則為被上訴人否認，並以前揭情詞
    置辯。經查：
（一）按無法律上之原因而受利益，致他人受損害者，應返還其
      利益，民法第一百七十九條前段定有明文。城市地方租用
      基地之租金，以不超過土地申報總價額年息百分之十為限
      ，土地法第一百零五條準用第九十七條第一項規定甚明。
      再土地法第九十七條第一項規定所謂之土地價額，依同法
      施行法第二十五條規定，係指法定地價而言，而法定地價
      依同法第一百四十八條規定，係指土地所有權人依土地法
      所申報之地價。又無權占有他人土地，可能獲得相當於租
      金之利益為社會通常之觀念；基地租金之數額，除以基地
      申報地價為基礎外，尚須斟酌基地之位置、工商業繁榮之
      程度、承租人利用基地之經濟價值及所受利益等項，並與
      鄰地租金相比較，以為決定；又依不當得利之法則請求返
      還不當得利，以無法律上之原因而受利益，致他人受有損
      害為其要件，故其得請求返還之範圍，應以對方所受之利
      益為度，非以請求人所受損害若干為準，原則上應以相當
      於該土地之租金額為限，最高法院六十一年台上字第一六
      九五號、六十八年台上字第三０七一號、八十八年度台上
      字第一八九四號、九十四年度台上字第一０九四號著有判
      例、裁判可資參照。是無權占有他人土地之人倘占用土地
      建築房屋（住宅），本應適用上開土地法規定定其所受相
      當於租金之不當得利數額，上訴人主張應按公告土地現值
      計算相當於租金之不當得利云云，自不足取。
（二）系爭土地九十三年一月間申報地價為每平方公尺一千五百
      二十元，八十九年一月間公告現值為每平方公尺一萬二千
      元，但九十三年一月間公告現值貶至每平方公尺九千四百
      元，有土地登記謄本足憑（見原審卷第十五之一頁），可
      見系爭土地之價值自八十九年起至九十三年止逐年降低，
      而系爭土地位在臺北縣深坑鄉，使用分區為一般農業用區
      ，四周林木叢生，未鄰靠道路，現僅供農作使用，周邊雖
      有房屋，但僅為住宅，無任何營業，此有卷附相片可證。
      又被上訴人主張其所占用如附圖編號(一)所示、面積六十二
      平方公尺土地部分，其上置有已廢棄之鐵皮屋，另占用如
      附圖編號(二)所示、面積十八平方公尺土地部分，則僅供作
      住宅使用，均未作商業使用等情，復為上訴人所不爭執，
      本院審酌系爭土地為農業用地，並未經營商業，而被上訴
      人占用部分亦僅供作農作使用或係放置廢棄鐵皮房屋或係
      供住宅使用，亦未充作商業使用，及系爭土地近年土地價
      格猶貶落等情，認為被上訴人就占用系爭土地所受相當於
      租金之利益，以按土地申報地價年息百分之五計算，尚屬
      相當。則上訴人主張被上訴人於占用系爭土地共三年又二
      七二日期間，按占用面積計算受有相當於租金之不當得利
      共二萬二千七百七十一元（計算式詳如附表），自屬有據
      。
五、綜上所述，上訴人依民法第一百七十九條規定請求被上訴人
    給付二萬二千七百七十一元，及自起訴狀繕本送達之翌日即
    九十八年三月九日起至清償日止，按週年利率百分之五計算
    之利息部分，應予准許，至逾此範圍之請求，則屬不應准許
    。從而原審就上開不應准許部分，所為上訴人敗訴之判決，
    並無違誤，上訴意旨指摘原判決此部分不當，求予廢棄，為
    無理由，應予駁回。
六、本件事證已臻明確，兩造其餘攻擊防禦方法及所提證據，經
    本院審酌後認對於判決結果不生影響，爰不一一論列，併此
    敘明。
據上論結，本件上訴為無理由。依民事訴訟法第四百三十六條之
一第三項、第四百四十九條第一項、第七十八條，判決如主文。
中    華    民    國    99    年    2     月    3     日
                  民事第一庭  審判長法  官  許紋華
                                    法  官  林春鈴
                                    法  官  洪文慧
上列正本核與原本無異。
本判決不得上訴。
中    華    民    國    99    年    2     月    3     日
                                    書記官  林芝儀
附表：相當於租金之不當得利計算式
  期間        每平方公尺申報地價    占用面積    租金率
                 （新臺幣）       （平方公尺）
  ──────────────────────────
  3  272/365    ×  1520       ×     80     ×   5％
  ≒22771【小數點以下四捨五入】
附圖：臺北縣新店地政事務所93.12.16土地複丈成果圖

司法院資訊處製作；財團法人民間司法改革基金會備份。
